臺灣高等法院臺中分院刑事判決　　　　99年度上易字第1682號
上　訴　人　臺灣臺中地方法院檢察署檢察官
被　　　告　劉耀華
上列上訴人因被告妨害兵役案件，不服臺灣臺中地方法院99年度
易字第1304號中華民國99年11月4日第一審判決（起訴案號：臺
灣臺中地方法院檢察署99年度撤緩偵字第108號），提起上訴，
本院判決如下：
    主  文
上訴駁回。
    理  由
一、本案經本院審理結果，認第一審判決諭知被告劉耀華（下稱
    被告）無罪並無不當，應予維持，並引用第一審判決書記載
    之證據及理由（如附件）。
二、檢察官上訴意旨略以：(一)被告劉耀華（下以被告稱之）於民
    國92年11月30日退伍，為後備軍人，離除役年齡36歲，尚有
    10餘年（兵役法於96年3月21日修正，將除役年齡從45歲降
    低為36歲），是被告對於除役前尚須依法接受上開動員召集
    等命令，及應依上開規定申報戶籍變更等事宜，理應知之甚
    詳，然被告卻於遷移居住處所後，無故不依規定申報，致臺
    中縣後備指揮部無法掌握被告之動向，使其所發之系爭教育
    召集令無法順利送達被告，明顯妨害役政動員之具體成效，
    自難謂被告主觀上無規避兵役召集之不法意圖。(二)被告於偵
    訊時業已供稱，伊原本有居住在戶籍地，近1、2年因工作關
    係離開戶籍，戶籍地並無家人，伊現住地點為臺中市潭子區
    （原臺中縣潭子鄉）等語（參臺灣臺中地方法院檢察署檢察
    官98年2月16日偵訊筆錄），足見被告於搬出上開處所後，
    該處所並無任何親人可以代收任何信件，被告亦未委託鄰居
    或鄰里長等人代為收受信件，是被告於搬出上開處所後，無
    故不依規定申報戶籍變更，亦無任何防止此結果發生之具體
    行為（如申報變更戶籍或委託他人收受召集令等），且客觀
    上確實致生本件召集令無法送達之結果，是原審推論其並無
    規避召集之意圖，顯違常理。(三)妨害兵役治罪條例第10條第
    3 項、第1項第3款之立法目的，在於避免後備軍人取巧規避
    召集，使兵員召集機關得以隨時掌握後備軍人動態，以確保
    國家兵員召集制度之順利運作，是倘若任何後備軍人違反上
    開規定，且無具體正當之合理事由，致兵員召集機關無從掌
    握後備軍人行蹤，而發生召集動員令無從合法送達之結果者
    ，自應認其有逃避動員召集令之意圖是，否則上開規定將形
    同具文，嚴重妨害兵員機關動員召集之具體成效，及影響國
    防安全甚鉅。(四)綜上，原判決認事用法尚嫌未洽，爰依提起
    上訴等語。
三、經查：
  (一)按「意圖」與「故意」，兩者為不同層次構成要件要素，行
    為人認識構成要件之客觀事實，且容任其結果之發生，此乃
    「構成要件故意」之範疇。在少部分故意犯罪，立法者在制
    定構成要件時，於條文中附加特定之意圖，即為意圖犯。故
    意犯如又屬意圖犯者，則其主觀不法構成要件，除構成要件
    故意外，尚須包括特定意圖，是故意犯在主觀上，必須具備
    法定特定心意趨向，始成立意圖犯。妨害兵役治罪條例第10
    條第1項規定必須有「避免召集處理之意圖」，即後備軍人
    縱使對「居住處所遷移，未依規定申報」之事實，有所認知
    並容任其發生，而具備構成要件故意外，尚須其遷移居住處
    所，未依規定申報之目的，存有「避免召集處理之意圖」之
    主觀不法要素，始足當之。而本條第3項規定「後備軍人犯
    第1項之罪」，即該項之罪仍須具備第1項之罪的構成要件，
    亦即仍須具備「意圖避免召集處理」之主觀構成要件，始有
    適用之餘地，並非後備軍人一有居住處所遷移，無故不依規
    定申報，而有致召集令無法送達之結果即「以避免召集論」
    。是苟後備軍人遷移居住處所，無故不依規定申報，致使召
    集令無法送達，係因外出謀生、承租處房東不願其遷入或其
    他目的，並非意圖避免召集處理，則行為人既欠缺本罪法定
    特殊主觀不法要素，即不得律以本罪。另妨害兵役治罪條例
    第10條第3項雖有規定「以意圖避免召集論」，此為妨害兵
    役治罪條例第10條於91年6月28日修正施行前舊條文之規定
    （原為第11條），但修正前該條第1項並無「意圖避免召集
    處理」規定，嗣依司法院大法官會議第517號解釋意旨，而
    列入上開主觀構成要件，然修正時疏未將同條第3項「以避
    免召集論」刪除，而造成同條第1項、第3項文義扞格之情形
    ，此為立法不當，故該條例第10條第3項之適用，自應以犯
    同條第1項之罪即有該條第1項之避免召集的意圖為要件，二
    者間並無循環論斷之問題，要難以該條例第10條第3項有「
    以意圖避免召集論」之用語，即逕解為不以具備避免召集之
    主觀意圖為必要（司法院大法官會議釋字第51 7號解釋及法
    務部法檢字第0920804014號函均同此意旨）。是在解釋上，
    同條例第10條第3項「以意圖避免召集論」，並非擬制行為
    人「主觀不法意圖」之存在，否則即有悖於妨害兵役行為之
    可刑罰性內涵，而產生刑罰正當性之疑義。
  (二)本案經原審查明被告係因工作謀生關係而離開原租賃房屋之
    戶籍地，且其因不懂法令，離去住所地外出工作期間，未能
    尋得房東，因而未將戶籍辦理遷移登記等情，已據原審依證
    據詳述在卷，原審並進一步詳為剖析被告於遷離戶籍地時距
    本件教育召集令之時間已相隔半年甚或1年之久，可知被告
    並非為逃避本次教育召集而遷離，在推理論證上並未違反經
    驗及論理法則。至於檢察官上訴理由所指之情形，雖可認被
    告對「居住處所遷移，未依規定申報」之事實，有所認知並
    容任其發生，而具備構成要件故意，但就被告是否具備「意
    圖避免召集處理」之法定特定心意趨向，檢察官並未舉證證
    明。依舉證分配之法則，對於被告之成罪事項，應由檢察官
    負舉證義務，檢察官無法舉證使法院產生無合理懷疑之確信
    心證，縱被告所辯不足採信，亦不得因此反面推論被告之罪
    行成立，致違刑事舉證分配之法則。檢察官上訴意旨既不能
    舉證證明被告有避免召集處理之意圖，並使本院產生無庸置
    疑之確信心證，則本案依罪疑唯有利於被告原則，自應對被
    告為有利之認定。
四、綜上所述，檢察官指訴被告涉犯上揭犯行所憑之證據，尚未
    達於通常一般之人均不致有所懷疑，而得確信其為真實之程
    度，依刑事訴訟制度「倘有懷疑，即從被告之利益為解釋」
    、「被告應被推定為無罪」之原則，即難據以為被告不利之
    認定。此外，復查無其他積極之證據，足資認定被告有何妨
    害兵役治罪條例之犯行，原審以不能證明被告犯罪而為其無
    罪之諭知，經核並無違誤。檢察官上訴意旨仍執陳詞，並無
    理由，應予駁回。
五、被告經本院合法傳喚，無正當理由不到庭，爰不待其陳述，
    逕行判決。
據上論斷，應依刑事訴訟法第373條、第368條、第371條，判決
如主文。
本案經檢察官鍾宗耀到庭執行職務。
中    華    民    國   100    年    1     月    25    日
            刑事第二庭  審判長法  官  邱  顯  祥
                              法  官  張  國  忠
                              法  官  王  鏗  普
以上正本證明與原本無異。
不得上訴。
                              書記官  詹  雅  婷
中    華    民    國   100    年    1     月    25    日
附件：
臺灣臺中地方法院刑事判決              99年度易字第1304號
公  訴  人  臺灣臺中地方法院檢察署檢察官
被      告  劉耀華
上列被告因妨害兵役案件，經檢察官聲請簡易判決處刑 (99年度
撤緩偵字第108號)，本院豐原簡易庭認不宜逕以簡易判決處刑(9
9年度豐簡字第264號)，移由本院改依通常程序審理，判決如下
：
    主    文
劉耀華無罪。
    理    由
壹、程序部分：
一、按檢察官聲請以簡易判決處刑之案件，經法院認為有刑事訴
    訟法第451條之1第4項但書之情形者，應適用通常程序審判
    之，刑事訴訟法第452條定有明文。本院豐原簡易庭認本案
    有刑事訴訟法第451條之1第4項但書之情形，認不宜逕以簡
    易判決處刑，移由本院適用通常程序審判之；又被告劉耀華
    所犯妨害兵役治罪條例第10條第1項第3款之妨害召集處理罪
    ，屬刑事訴訟法第376條第1款所列之罪，依同法第284條之1
    規定，第一審得由法官獨任進行審判程序，均先敘明。
二、本案判決以下引用之供述及非供述證據，經本院依法踐行調
    查證據程序，公訴人及被告均不爭執各該證據之證據能力，
    且亦查無依法應排除其證據能力之情形，是後述所引用證據
    之證據能力均無疑義，合先敘明。
貳、實體部分：
一、公訴意旨略以：被告劉耀華係臺中縣後備指揮部列管之後備
    軍人，原設籍臺中縣豐原市○○路192巷11號，其於民國96
    年間離開上開處所遷移他處後，竟意圖避免召集處理，無故
    不依規定申報，致使臺中縣後備指揮部所發，指定應於97年
    6月3日前往臺中縣烏日鄉「成功嶺營區」，參加「97年博愛
    甲字第250105號」教育召集之教育召集令無法送達，因認被
    告劉耀華涉犯妨害兵役治罪條例第10條第1項第3款之妨害召
    集處理罪嫌，應依同條例第6條科刑云云。
二、按犯罪事實應依證據認定之，無證據不得認定犯罪事實；又
    不能證明被告犯罪或其行為不罰者，應諭知無罪之判決。刑
    事訴訟法第154條第2項、第301條第1項分別定有明文。次按
    事實之認定，應憑證據，如未能發現相當證據，或證據不足
    以證明，自不能以推測或擬制之方法，以為裁判基礎；而認
    定不利於被告之事實，須依積極證據，苟積極證據不足為不
    利於被告事實之認定時，即應為有利於被告之認定，更不必
    有何有利之證據；所謂認定犯罪事實之積極證據，雖不以直
    接證據為限，間接證據亦包括在內，然而無論直接或間接證
    據，其為訴訟上之證明，須於通常一般之人均不致有所懷疑
    ，而得確信其為真實之程度者，始得據為有罪之認定，倘其
    證明尚未達到此一程度，而有合理之懷疑存在時，自不能以
    推測或擬制之方法，以為有罪裁判之基礎，最高法院著有30
    年度上字第816號、40年度臺上字第86號、76年度臺上字第4
    986號判例可資參照。又刑事訴訟法第161條第1項規定檢察
    官就被告犯罪事實，應負舉證責任，並指出證明之方法。因
    此，檢察官對於起訴之犯罪事實，應負提出證據及說服之實
    質舉證責任。倘其所提出之證據，不足為被告有罪之積極證
    明，或其指出證明之方法，無從說服法院以形成被告有罪之
    心證，基於無罪推定之原則，自應為被告無罪判決之諭知，
    最高法院亦著有92年臺上字第128號判例可參。
三、公訴人認被告劉耀華涉有上開妨害兵役罪嫌，無非係以被告
    於偵查中之自白、97年度教育召集郵遞無法交付退回查證追
    送情形管制表、博愛甲字第250105號教育召集令、臺中縣後
    備指揮部列管後備軍人參加召集未按戶籍地居住亦未申報戶
    籍遷移調查表、可下令人員名冊、未報到人員名冊、電腦查
    詢作業單各1份、寄存送達照片2張等，為其論罪之依據。訊
    之被告劉耀華固不否認其有未依規定申報住居處所遷移及召
    集令無法送達之事實，並於本院審理時表示認罪，惟其亦供
    稱：臺中縣豐原市○○路192巷11號是伊租屋處，伊於96年
    間搬離到臺中縣潭子鄉○○路租屋處，97年5月中旬起伊到
    臺東工作，一直住在臺東縣關山鎮○○路77號的公司宿舍，
    伊小孩在臺中讀書，伊太太小孩沒有跟伊一起去臺東，都是
    2、3個月回臺中一次，回來待3、4天就趕回去，伊當時是忘
    了遷戶籍所以才沒有收到召集令等語。經查：
(一)按妨害兵役治罪條例之訂定，係為避免意圖規避、投機取巧
    而違反兵役法上應履行服役義務之徹底推行，為一行政刑法
    ，其仍有刑法第12條規定者之適用。又參以91年6月26日修
    正前後之妨害兵役治罪條例第10條第1項之構成要件，舊法
    係規定「後備軍人有左列行為之一者，處．．．」，新法則
    規定「後備軍人意圖避免召集處理有下列行為之一者，處．
    ．．」，新增「意圖避免召集處理」之構成要件，其立法說
    明即在使本條項之構成要件更加明確化，亦即其可罰之前提
    乃在於行為人有避免召集處理之主觀上意圖，其中為了確保
    國家兵員召集制度之順利運作，更於該條項第3 款課予後備
    軍人居住處所遷徙時應向召集機關為申報之義務，使兵員召
    集機關得以掌握後備軍人動態並據以擬定召集業務，又同條
    第3 項雖規定「後備軍人犯第一項之罪或國民兵犯前項之罪
    ，致使召集令無法送達者，以意圖避免召集論」，分別依第
    5條或第6條科刑，似係將行為人之主觀意圖予以擬制，惟揆
    諸該法條規定之文字，不問行為人應首先該當「第一項之罪
    」即第10條第1項之罪，或所據以科刑之第5條、第6條之規
    定，其所處罰該等妨害兵役召集行為的重要基礎均在行為人
    有「意圖避免召集」之「主觀不法意圖」，亦即惟有具備此
    項主觀特別構成要件時，行為人所為有危害於兵役召集之行
    為，方有可罰性。進一步言，縱使後備軍人有居住處所遷移
    ，無故不依規定申報，致使召集令無法送達之事實，惟倘無
    積極證據足證其有避免召集處理之意圖者，仍非該當於該罪
    之構成要件，此即為大法官會議釋字第517號解釋文所揭櫫
    「至妨害兵役治罪條例第11條第3項雖規定致使召集令無法
    送達者，以意圖避免召集論，但仍不排除責任要件之適用，
    乃屬當然」意旨之所在。則妨害兵役治罪條例第10條第3項
    之罪既係以犯第1項之罪為前提，自難排除上開增列要件之
    適用，雖修正後之條文仍保留「以意圖避免召集論」之擬制
    用語，似仍沿用修正前舊法之擬制規定，然依修正後之法條
    文，既明確以「意圖避免召集處理」為要件，自應依新修正
    之法條規定，認須以有避免召集處理之意圖為要件 (最高法
    院92年度臺非字第404號判決亦同此旨)。又刑法之故意，係
    指認識犯罪之構成事實，且進而決定為其行為之意思，其中
    決定為其行為之意思，皆有一定之遠因，即「動機」，通常
    動機與犯罪之成立無關，或以之為科刑時應予審酌之事項，
    然於特殊之犯罪，若以之為主觀不法構成要件之構成要素者
    ，如刑法分則中規定以「意圖」為成立要件之罪，法律既明
    定為犯罪構成要件，則動機已成犯罪內容之一部分，不得再
    視為一般之動機，故目的犯（意圖犯）在主觀上除須具備故
    意之構成要件外，尚須具備法定之不法意圖，否則其犯罪即
    無以成立(最高法院93年度臺上字第4798號判決意旨參照)。
(二)又後備軍人如係同一戶籍管轄區域住址變更者，應逕向戶籍
    地戶政事務所辦理住址變更登記；由戶籍管轄區域遷往其他
    戶籍管轄區域者，應逕向遷入地戶政事務所辦理戶籍遷入登
    記，固為後備軍人管理規則第15條所明定。惟因應現代社會
    之變遷，一般人或因工作、就學等眾多因素，未居住於戶籍
    地並申報居住處所遷移者所在多有，其原因何止一端，顯無
    從以後備軍人違反前揭規定，即據此憑認其乃基於避免召集
    處理之不法意圖，而不依戶籍法規申報居住處所遷移，甚為
    明確。本案被告於92年12月1日退伍而為後備軍人後，遷移
    戶籍地時未依規定申報，致使前開教育召集令無法送達，被
    告因而未能前往指定地點報到接受教育召集之客觀事實，被
    告於本院審理時並不爭執，並有臺中縣後備指揮部所發之博
    愛甲字第250105號教育召集令、臺中縣後備指揮部列管後備
    軍人參加召集未按戶籍地居住亦未申報戶籍遷移調查表、臺
    中縣後備指揮部教育召集可下令人員清冊、臺中縣後備指揮
    部查詢作業、後備904旅第3營97年度教育召集未報到人員名
    冊、臺中縣豐原市○○路192巷11號房屋暨臺中縣警察局豐
    原分局翁子派出所寄存送達通知書照片2張附卷可憑【見臺
    灣臺中地方法院檢察署97年度偵字第27520號卷(下稱偵查卷
    )第4至10頁】，是此部分之事實固堪可認定，惟依前開說明
    ，此至多僅能證明被告有未依戶籍規定申報居住處所遷移之
    事實，尚難依此推認被告遷離上址戶籍住處時未依規定申報
    居住處所遷移之原因、動機為何，甚且進一步遽認被告主觀
    上即係基於意圖避免召集處理所為。
(三)被告於偵訊時供稱：伊這1、2年因為工作關係離開戶籍地，
    戶籍地沒有家人，離開後回臺東工作，住在臺東，伊是96年
    間離開戶籍地等語(見偵查卷第10至11頁、第19頁)；於本院
    審理時供稱：伊老家在臺東，在臺東長大，91年間在臺東當
    兵，伊先在臺東工作一段時間，於94、95年間到臺中，伊臺
    中縣豐原市○○路192巷11號的戶籍地是租的，伊於96年秋
    天快要進入冬天時就沒有住戶籍地，搬到臺中縣潭子鄉○○
    路租屋處，伊在搭鷹架的公司上班，從97年5月中旬起在臺
    東工作，住在臺東縣關山鎮○○路77號的公司宿舍，公司的
    工程有時候在桃園、有時在花蓮、有時在臺東，要四處跑，
    工程結束就會再回去臺東縣關山鎮，當時沒想到去變更戶籍
    地。伊小孩在臺中讀書，所以伊太太沒有跟伊一起去臺東，
    伊太太住在臺中市○○路的租屋處，因為考量小孩要申請低
    收入補助，伊和伊太太戶口是分開的，伊都是2、3個月回臺
    中一次，回來待3、4天就要趕回去，回臺中時曾去找設籍地
    址的房東，但是沒有找到，後來聽別人說可以自己去戶政事
    務所遷戶籍，伊才知道不用找房東，伊會去辦戶籍遷移等語
    (見本院卷第63至64頁)，是被告顯並未坦認其未依戶籍規定
    申報居住處所遷移，動機係為避免兵役召集處理。且觀之卷
    附法務部戶役政連結作業系統查詢結果顯示，被告於95年間
    始遷移戶籍至上開戶籍地址(見偵查卷第16頁)，又依臺中縣
    後備指揮部列管後備軍人參加召集未按戶籍地居住亦未申報
    戶籍遷移調查表記載，經向臺中縣豐原市南村里里長劉南村
    查詢結果，被告於96年1月10日未按戶籍地居住(見偵查卷第
    5頁)，堪認被告上開所辯，並非全無憑據，審之被告為平地
    原住民、高中肄業、執業為鷹架工 (參調查筆錄受詢問人年
    籍欄之記載)，謀職或有不易，參以被告於96年1月10日間即
    已遷離未實際居住戶籍地 (被告則供稱係於96年秋天左右遷
    離)，距本案召集令之送達有約1年以上時間 (如依被告所述
    亦至少約有半年以上時間)，則被告是否為逃避1年後之教育
    召集，而預先搬離該戶籍住所而另在他處租屋居住，甚且因
    此將妻兒留在臺中，獨自遠赴臺東縣關山鎮居住，亦非無疑
    。從而，被告於遷移住所地址過程中，未立即向戶政機關申
    報居住處所遷移，或有疏忽或輕率之處，然揆諸上揭說明，
    本案並無積極證據證明被告具有意圖避免召集之特定目的而
    遷離戶籍地，自不得僅以被告知悉有申報戶籍(或流動戶口)
    義務而未依規定申報，即遽予推認其係以避免召集處理為積
    極目的，而認定其主觀上有避免召集處理之不法意圖。
四、綜上所述，公訴人所舉之前開證據方法，尚不足以證明被告
    主觀上確有避免本件教育召集處理之不法意圖；此外，復無
    其他積極證據足資證明被告有何違反妨害兵役治罪條例之犯
    行，揆諸前開說明，自不得遽為不利被告事實之認定，則被
    告避免召集之意圖既無法證明，自難遽論以妨害兵役治罪條
    例第10條第3項、第1項第3款之罪，既不能證明被告犯罪，
    應為被告無罪之諭知。
五、應適用之法條：
    依刑事訴訟法第452條、第284條之1、第301條第1項，判決
    如主文。
本案經檢察官劉玉媛到庭執行職務。
中    華    民    國    99    年    11    月    4     日
                  刑事第十七庭    法  官  簡芳潔
以上正本證明與原本無異。
如不服本判決應於收受送達後10日內向本院提出上訴書狀，並應
敘述具體理由；其未敘述上訴理由者，應於上訴期間屆滿後20日
內向本院補提理由書（均須按他造當事人之人數附繕本）「切勿
逕送上級法院」。
                                  書記官  余怜儀
中    華    民    國    99    年    11    月    4     日